---
output: html_document
editor_options: 
  chunk_output_type: console
---
# Работа с текстами

Не существует какого-то единого алгоритма анализа текстов, многое зависит от задач. Однако все обычные сферы анализа данных применимы к текстам: иногда нужно выделить какие-то составляющие текста (частота встречаемости каких-то единиц, сентимент анализ), иногда нужно выделить уникальные единицы свойственные какой-то группе текстов (мера tf-idf), иногда нужно кластеризовать тексты, чтобы найти похожие/разные тексты (например, класическая задача определения спамерских сообщений). Такие задачи находятся на стыке лингвистики и компьютерных наук. Существуют и более сложные/интеллектуальные задачи, которые традиционно относят к области исскуственного интеллекта, такие как перевод с одного языка на другой, саммаризация текста, вопросно-ответные системы и другие. В данном разделе мы коснемся лишь первой группы задач и пакеты, написанные на R для их решения.

## Загрузка текстов в R

```{r}
#| message: false
library(tidyverse)
```

В пакете `readr` (входит в `tidyverse`) для чтения текста есть функция `read_lines()`. В качестве первой переменной может выступать путь к файлу на компьютере или интернет ссылка:

```{r}
alices_adventures_in_wonderland <- read_lines("https://www.gutenberg.org/cache/epub/11/pg11.txt")
head(alices_adventures_in_wonderland, n = 20)
```

Однако иногда могут возникнуть проблемы с кодировками:

```{r}
the_captains_daughter <- read_lines("http://lib.ru/LITRA/PUSHKIN/kapitan.txt_Ascii.txt")
head(the_captains_daughter)
```

В функциях пакета `readr` (часть `tidyverse`) обычно есть аргумент `locale`, который позволяет эксплицитно указать кодировку, однако при считывании происходит процесс конвертации в стандартный для многих операционных систем `UTF-8`. Для текстов на русском языке важны следующие кодировки

- `KOI8-R`, а для украинского языка --- `KOI8-U`;
- `CP1251` (также известная под названием `Windows-1251`), покрывает и другие кириллические письменности такие как украинский, белорусский, болгарский, сербский, македонский и другие.

```{r}
the_captains_daughter <- read_lines("http://lib.ru/LITRA/PUSHKIN/kapitan.txt_Ascii.txt",
                                    locale = locale(encoding = "KOI8-R"))
head(the_captains_daughter, n = 15)
```

Иногда в процессе чтения приходиться конвертировать 

```{r}
x <- "fa\xE7ile"
Encoding(x) <- "latin1"
x2 <- iconv(x, "latin1", "UTF-8")
Encoding(x2)
the_captains_daughter <- str_remove_all(the_captains_daughter, "(\024)|(\025)")

iconv(the_captains_daughter, "UTF-8", "CP1251") |> 
  write_lines("../data/w5_the_captains_daughter_cp1251.txt")

iconv(the_captains_daughter, "UTF-8", "KOI8-R") |> 
  write_lines("../data/w5_the_captains_daughter_koi8r.txt")

read_lines("https://www.gutenberg.org/cache/epub/11/pg11.txt") |> 
  write_lines("../data/w5_alices_adventures_in_wonderland.txt")
```


